【裁判字號】    99,易,348
【裁判日期】    991229
【裁判案由】    妨害名譽
【裁判全文】
臺灣士林地方法院刑事判決               99年度易字第348號
公  訴  人  臺灣士林地方法院檢察署檢察官
被      告  洪章誼
選任辯護人  陳達成律師
上列被告因妨害名譽案件，經檢察官提起公訴（99年度調偵字第
225 號），本院判決如下：
    主  文
洪章誼犯散布文字誹謗罪，處拘役肆拾日，如易科罰金，以新臺
幣壹仟元折算壹日。
    事  實
一、洪章誼與吳家萍原分別任職於臺灣快桅有限公司、快邁公司
    ，雙方因工作接觸而熟識。惟洪章誼見吳家萍於民國98年7
    月底轉至英商飛特帝亞有限公司（下稱飛特帝亞公司，設於
    臺北市○○區○○路1 段516 號2 樓）任職後，有意疏離，
    復因遭吳家萍指訴於98年7 月28日21時許，在飛特帝亞公司
    樓下妨害自由（所涉妨害自由罪嫌，業經臺灣士林地方法院
    檢察署檢察官另為不起訴處分），心生不滿，竟意圖散布於
    眾，透過飛特帝亞公司網站查悉該公司傳真號碼及各部門、
    主管之電子郵件信箱地址後，接續於附表編號一至三所示之
    時間，在臺北市○○區○○路65巷12號3 樓住處，利用電腦
    網路連線上網，將附表編號一、三所示之文章傳真至飛特帝
    亞公司職員共用之傳真號碼；另以電子郵件將附表編號二所
    示之信件寄送予附表編號二之收件人、副本收件人，以此方
    式指摘傳述足以毀損吳家萍個人名譽之文字內容，並散布予
    飛特帝亞公司職員及附表編號二所示之飛特帝亞公司英國總
    公司及臺灣總公司各部門與主管人員。
二、案經吳家萍訴由臺北市政府警察局內湖分局報告臺灣士林地
    方法院檢察署檢察官偵查起訴。
    理  由
壹、程序部分：
一、本件當事人對於本判決認定事實所引用之證據資料，於本院
    準備程序及審理期日調查證據時均表示對於證據能力無意見
    ，且迄至言詞辯論終結前均未聲明異議，本院審酌該等言詞
    供述及書面作成時之情況認為適當，依刑事訴訟法第159 條
    之5 之規定，均認有證據能力，合先敘明。
二、被告雖主張前於偵查中業與告訴人達成和解，且被告已履行
    和解條件，因認本件應為不受理判決云云。惟查，被告與告
    訴人固於99年3 月25日，在臺北市中山區調解委員會之協助
    下達成調解，然觀諸卷附調解書所載第二點、第六點內容：
    「對造人（即被告）承諾爾後不再以手機、電話、傳真及電
    子郵件等騷擾聲請人（即告訴人）及聲請人親屬朋友、公司
    同仁。且不再打聽聲請人之通訊地址及任何訊息」、「對造
    人履行上列事項後，聲請人就本件民刑事責任不予追究」可
    知（見98年度調偵字第225 號卷第4 頁），告訴人係以被告
    不再對之騷擾為撤回告訴之前提，惟被告於調解成立隔日之
    99年3 月26日及其後之99年4 月12日，竟先後寄送電子郵件
    予告訴人稱：「希望你拿這十萬，對得起自己道德良心....
    妨礙別人家庭的人可以跟別人要錢，妳覺得妳贏了嗎？....
    」、「人絕對不是讓妳在詐騙完感情，利用完找工作可以讓
    妳冷血地在地上踐踏. 呵，" 交往時不知道已婚，發現已婚
    斷然分手" 呵，這種謊也只有某人講得出來....」等語（見
    98年度調偵字第225 號卷第90-91 頁），則告訴人因認被告
    違反約定事項而不同意撤回告訴，即屬有據，準此，告訴人
    既未撤回告訴，本院自不得逕為不受理判決。至告訴人是否
    應返還已收受之新臺幣10萬元和解金，容屬雙方之民事糾葛
    ，而與本案無涉。
貳、實體部分：
一、訊據被告洪章誼固坦承於前開時地，透過傳真或以電子郵件
    寄送附表編號一至三所示文件乙情不諱，惟矢口否認涉有妨
    害名譽犯行，辯稱：係因屢屢請求告訴人吳家萍返還欠款及
    書籍未果，始以前開方式催促告訴人或告知告訴人之主管，
    以求討回公道，惟均有指定傳真或電子郵件收件人，並無妨
    害名譽之不法犯意云云。然查：
  (一)被告與告訴人因工作結識，嗣發生感情及借款、還書等糾紛
    ，被告遂透過飛特帝亞公司網頁查悉該公司傳真號碼及各部
    門、主管人員電子郵件信箱，並於附表編號一至三所示時間
    ，在臺北市○○區○○路65巷12號3 樓住處，利用電腦網路
    連線上網，將附表編號一、三所示之文章傳真至飛特帝亞公
    司職員共用之傳真號碼；另以電子郵件將附表編號二所示之
    信件寄送予該等部門及主管人員等情，業據被告供承在卷，
    核與證人即告訴人吳家萍證述情節相符，並有卷附飛特帝亞
    公司網頁畫面、附表編號一至三所示之傳真文件及電子郵件
    影本、調解筆錄、道歉函（見本院卷第22頁、98年度偵字第
    351 號卷第33-37 頁、第22-23 頁、99年度調偵字第225 號
    卷第16頁、第18頁）可資為憑，堪認被告前開自白與事實相
    符。
  (二)被告雖以前開情辭置辯，惟查：
  1.附表編號一、三部分：
    被告雖稱附表編號一、三均指定收受傳真之對象為告訴人，
    並無對外散布之犯意云云。然該傳真號碼係被告自飛特帝亞
    公司網頁得知，且飛特帝亞公司人員編制約為12人，業據被
    告供承在卷，衡情，被告理當知悉該傳真號碼係該公司職員
    所共用，而非專屬於告訴人，且極可能遭告訴人同事誤拿或
    於轉交時遭瀏覽傳真內容。況被告任職於臺灣快桅有限公司
    時，其所屬部門並無傳真機，其他部門之傳真文件則係由收
    發室之人代收，再轉交予收件人，亦據被告自承無訛，則依
    被告之工作經驗，自無不知上開風險之理。又證人即飛特帝
    亞公司資深應用工程師楊明松亦到庭證稱：該公司係12名職
    員共用一臺傳真機，沒有專人負責，任何人均可前往收取傳
    真文件，且曾聽聞同事收到被告傳送的傳真，內容寫得不好
    聽等語（見本院卷第38頁），告訴人亦證稱：飛特帝亞公司
    之傳真機係擺放在公司走道的盡頭，由全公司職員共用，附
    表編號一所示傳真係其他同事收取後，轉交予伊，該同事並
    詢問發生何事等語（見本院卷第34-36 頁），足見前揭傳真
    內容確已遭散布，而損及告訴人名譽。參以98年7 月31日乃
    週五，被告於當日1 時5 分18秒傳真附表編號一所示文件後
    ，於當日19時46分許，再以其0000000000號網路電話門號發
    送簡訊予告訴人稱：「我今天已經發一個傳真到貴公司，請
    妳還錢，請妳處理跟人外遇發生關係的事....全公司應該都
    知道吧. 再來我會附上以前我們交談的記錄....」等語；再
    於98年8 月1 日週六10時14分許，以前開網路電話發送簡訊
    予告訴人稱：「公司應該都知道妳跟人外遇通姦吧. 還有臉
    待在那邊嗎? 再比中指阿!!! 」、於當日10時21分許，則發
    送簡訊予告訴人稱：「星期一妳會看到更精彩的傳真，包括
    這兩年妳跟我的對話記錄，讓大家公評，是誰在利用誰，誰
    在耍誰」等語；嗣於98年8 月3 日週一12時41分30秒，傳真
    附表編號三所示文件至飛特帝亞公司等情，已分據被告、告
    訴人到庭陳明無訛，並有卷附簡訊翻拍畫面可資為憑（見99
    年度調偵字第225 號卷第61-66 頁、本院卷第62-63 頁），
    則被告空言辯稱並無對外散布之意，洵屬無稽，無可採信。
    況觀諸附表編號一之內文可知，被告要求告訴人還錢之篇幅
    僅達半數，其他部分均係以諸多與還書、還錢毫無相關之往
    事，指責告訴人並揭其隱私；而附表編號三之「收件者」欄
    位更以「愛利用人，講話沒信用的大牌- 吳家萍」稱呼告訴
    人，「主旨」欄位則為「欠錢+ 利用」，內文與還錢相關之
    部分甚微，且極盡批判告訴人之能事，益見被告辯稱傳真前
    揭文件予告訴人，係為催討欠款及書籍等語，係事後卸責之
    詞，洵無可採。
  2.附表編號二部分：
    被告雖辯稱希望飛特帝亞公司主管出面處理其與告訴人關於
    還書、清償借款之糾紛，兼之飛特帝亞公司應亦不願僱用如
    此員工，此部分並非無關乎公共利益，始寄送附表編號二之
    電子郵件，並無散布於眾之故意云云。然被告於電子郵件中
    並未使用真名，而另以代號「JOE 」自稱，業據被告供述在
    卷，則其是否確有透過該電子郵件與飛特帝亞公司主管取得
    聯絡，進而出面處理該等紛爭之真意，已屬有疑。再者，被
    告係自飛特帝亞公司網頁取得前開電子郵件地址，且據被告
    所知，此篇電子郵件之收件人分係飛特帝亞公司位於英國總
    公司之總裁Fred Dart 、人事主管Arlene Gordon 、業務部
    門主管Andrew Cumming及管理部門Support1，副本收件人則
    為臺灣管理部門收件窗口TW Admin、TW Sales1 、TW
    Support ，而該篇電子郵件主旨係：請勿在臺灣僱用告訴人
    等情，已據被告於本院審理時坦承不諱，觀諸該郵件主旨、
    被告寄送電子郵件之對象涵蓋飛特帝亞公司英國總公司及臺
    灣分公司各管理層級，而非僅止於告訴人之直屬主管、且收
    件人及副本收件人合計高達7 人等情可知，被告顯有將該指
    摘告訴人行為不當之電子郵件內容廣為散布之意。況該電子
    郵件內文就告訴人借錢不還乙節，僅簡單敘及帶過，其餘篇
    幅則係強調告訴人與已婚男子有長期性關係、得到他人大力
    協助後卻沒表達感謝就把別人踢走、提出的履歷是被人修飾
    過等情，有前揭電子郵件影本可參，益見被告確係基於妨害
    告訴人名譽之犯意，寄送並散布該電子郵件無訛。又上開指
    摘告訴人之內容，除修改履歷表乙節與飛特帝亞公司容有相
    關，其餘均屬告訴人之私德，而與公共利益無涉，是被告此
    節所辯，亦無可採。
  (三)按言論自由為人民之基本權利，憲法第11條有明文保障，國
    家應給予最大限度之維護，俾其實現自我、溝通意見、追求
    真理及監督各種政治或社會活動之功能得以發揮，惟為兼顧
    對個人名譽、隱私及公共利益之保護，法律尚非不得對言論
    自由依其傳播方式為合理之限制，刑法第301 條第1 項及第
    2 項誹謗罪即係保護個人法益而設，為防止妨礙他人之自由
    權利所必要，符合憲法第23條規定之意旨（司法院大法官會
    議解釋釋字第509 號解釋意旨參照）；又刑法誹謗罪係以意
    圖散布於眾，而指摘或傳述足以毀損他人名譽之事，為其成
    立要件，行為人所指摘或傳述之事是否「足以毀損他人名譽
    」，應就被指述人之個人條件以及指摘或傳述內容，以一般
    人之社會通念為客觀之判斷，如行為人所指摘或傳述之具體
    事實，足以使被指述人受到社會一般人負面評價判斷，則可
    認為足以損害被指述人之名譽；再散布之文字倘依遣詞用字
    、運句語法整體以觀，或依其文詞內容所引發之適度聯想，
    以客觀社會通念價值判斷，如足以使人產生懷疑或足以毀損
    或貶抑被害人之人格聲譽，或造成毀損之可能或危險者，即
    屬刑法第310 條所處罰之誹謗行為。查本件被告在如附表編
    號一、三所示傳真記載：「....欠錢不還當沒聽到最大嗎？
    ....請妥善處理妳與人外遇發生關係的事.. .. 不要欺騙耍
    別人利用別人....」、「愛利用人，講話沒信用的大牌－吳
    家萍」、「欠錢+ 利用」、「請妥善處理在上個公司" 與人
    外遇發生關係" 的事....講話沒信用....利用完人踢旁邊還
    比中指，忘恩負義，冷血無情是會有報應的，妳也可以講給
    同事聽妳是如何利用人」，在附表編號二所示電子郵件中略
    以：告訴人借錢不還、與已婚男子有長期性關係、得到他人
    大力協助後卻沒表達感謝就把別人踢走，而且履歷是被人修
    飾過的云云，具體指摘告訴人欠錢不還、不守信用、妨害他
    人家庭、過河拆橋、提出不實履歷等情，均足以使社會一般
    人對於告訴人之人格聲譽產生負面評價，且所涉亦非可受公
    評之事，是被告利用電腦傳真至飛特帝亞公司職員共用之辦
    公室傳真機號碼，使該公司不特定人得以閱覽、寄送電子郵
    件予飛特帝亞公司英國總公司及臺灣分公司各部門及主管，
    顯係基於散布於眾之意圖，而以散布文字之方式，指摘傳述
    足以毀損告訴人名譽之事甚明。
  (四)揆諸以上各節所述，本件被告散布文字誹謗之犯行，洵堪認
    定。
二、論罪科刑：
  (一)核被告所為，係犯刑法第310 條第2 項之散布文字誹謗罪。
    被告於附表編號一至三所為之散布行為，時間密接，所指摘
    傳述之內容相近，侵害同一被害法益，為接續犯。起訴意旨
    雖未就被告於附表編號三中所示「收件者：『愛利用人，講
    話沒信用的大牌- 吳家萍』、主旨：『欠錢+ 利用』、內容
    ：『請妥善處理在上個公司" 與人外遇發生關係" 的事』
    、『忘恩負義，冷血無情是會有報應的，妳也可以講給同事
    聽妳是如何利用人』」等部分起訴，惟上開未經起訴部分與
    已起訴部分，有接續犯之實質上一罪關係，為起訴效力所及
    ，且其中「請妥善處理在上個公司" 與人外遇發生關係" 的
    事」等傳真內容，業經公訴人當庭擴張起訴犯罪事實，本院
    自應併予審理。爰審酌被告為高級知識分子，竟逾越法律界
    線而指摘傳述前揭內容，造成告訴人之名譽受損，且於犯罪
    後屢屢飾詞狡辯，實無悔意，並於本案發生後，多次寄送電
    子郵件、發送簡訊予告訴人（見99年度調偵字第225 號卷第
    55-56 頁、第59-78 頁、第83-99 頁），使告訴人不堪其擾
    ，迄未獲告訴人之諒解，暨被告犯罪之動機、目的、手段、
    生活狀況、品行、智識程度等一切情狀，量處如主文所示之
    刑，及諭知易科罰金之折算標準，以資懲戒。
  (二)公訴意旨另以被告於附表編號三所涉時間，透過附表編號三
    之方式，傳真「但是還會說早知道薪水要50000 ，給妳4300
    0 還嫌少嗎？」等文句，亦涉散布文字誹謗罪云云。然查，
    觀諸被告傳真之前開文句，雖可見被告筆下之譴責之意，惟
    此部分緣由及詳情究非旁觀者可得而知，是自難使人徒以該
    等文字，即生貶抑告訴人之評價，則公訴意旨此節所指，容
    有誤會，惟此部分與前開科刑部分，為實質上一罪關係，爰
    不另為無罪之諭知。
據上論斷，應依刑事訴訟法第284 條之1 、第299 條第1 項前段
，刑法第310 條第2 項、第41條第1 項前段，刑法施行法第1 條
之1 第1 項、第2 項前段，判決如主文。
本案經檢察官葉乃瑋到庭執行職務
中    華    民    國    99    年    12    月    29    日
                  刑事第三庭法  官  蘇怡文
上正本證明與原本無異。
如不服本判決應於送達後10日內向本院提出上訴狀。
                            書記官  林宗勳
中    華    民    國    99    年    12    月    29    日
附錄本案論罪科刑法條全文
中華民國刑法第310條
意圖散布於眾，而指摘或傳述足以毀損他人名譽之事者，為誹謗
罪，處1 年以下有期徒刑、拘役或500 元以下罰金。
散布文字、圖畫犯前項之罪者，處2 年以下有期徒刑、拘役或1
千元以下罰金。
對於所誹謗之事，能證明其為真實者，不罰。但涉於私德而與公
共利益無關者，不在此限。
附表
 ┌──┬────┬─────────┬────────────┐
 │編號│時間    │方式              │ 內容                   │
 │    │        │                  │                        │
 ├──┼────┼─────────┼────────────┤
 │一  │98年7月3│利用電腦傳真至飛特│「....欠錢不還當沒聽到最│
 │    │1日1時5 │帝亞公司職員共用之│大嗎？....請妥善處理妳與│
 │    │分      │辦公室傳真機號碼（│人外遇發生關係的事....  │
 │    │        │02）00000000，使該│不要欺騙耍別人利用別人  │
 │    │        │公司不特定人得以閱│....」。                │
 │    │        │覽而散布之。      │                        │
 ├──┼────┼─────────┼────────────┤
 │二  │98年7月3│利用電腦網路，化名│主旨略以：希望飛特帝亞公│
 │    │1日9時15│Joe 寄送電子郵件予│司不要僱用告訴人吳家萍。│
 │    │分      │下列收件人：Fred  │內文略以：告訴人借錢不還│
 │    │        │Dart（飛特帝亞公司│、與已婚男子有長期性關係│
 │    │        │英國總公司總裁）、│、得到他人大力協助後卻沒│
 │    │        │Arlene  Gordon（飛│表達感謝就把別人踢走，而│
 │    │        │特帝亞公司英國總公│且履歷是被人修飾過的等語│
 │    │        │司人事部門主管）、│。                      │
 │    │        │Andrew  Cumming （│                        │
 │    │        │飛特帝亞公司英國總│                        │
 │    │        │公司業務部門主管）│                        │
 │    │        │及Support1（飛特帝│                        │
 │    │        │亞公司英國總公司管│                        │
 │    │        │理部門），副本收件│                        │
 │    │        │人：TW Admin、TW  │                        │
 │    │        │Sales1、TW Support│                        │
 │    │        │（均為臺灣分公司管│                        │
 │    │        │理部門）而散布之。│                        │
 ├──┼────┼─────────┼────────────┤
 │三  │98年8月3│利用電腦傳真至飛特│收件者：「愛利用人，講話│
 │    │日12時41│帝亞公司職員共用之│沒信用的大牌- 吳家萍」、│
 │    │分      │辦公室傳真機號碼（│主旨：「欠錢+ 利用」、內│
 │    │        │02）00000000，使該│容：「請妥善處理在上個公│
 │    │        │公司不特定人得以閱│司"與人外遇發生關係"的事│
 │    │        │覽而散布之。      │....講話沒信用....利用完│
 │    │        │                  │人踢旁邊還比中指，忘恩負│
 │    │        │                  │義，冷血無情是會有報應的│
 │    │        │                  │，妳也可以講給同事聽妳是│
 │    │        │                  │如何利用人」。          │
 └──┴────┴─────────┴────────────┘

司法院資訊處製作；財團法人民間司法改革基金會備份。
